臺灣高雄地方法院民事判決　　　　　　　93年度訴字第2644號
原　　　告　　巳○○
訴訟代理人　　李文禎律師
　　　　　　　黃如流律師
複訴訟代理人　黃小舫律師
被　　　告　　壬○○
　　　　　　　甲○○
　　　　　　　庚○○
　　　　　　　午○○○
　　　　　　　辰○○
　　　　　　　卯○○
　　　　　　　寅○○
　　　　　　　癸○○
　　　　　　　未○○○
　　　　　　　己○○○
　　　　　　　戊○○
　　　　　　　丑○○
　　　　　　　子○○
　　　　　　　乙○○
　　　　　　　丙○○
　　　　　　　辛○○○
　　　　　　　丁○○
上列當事人間分割共有物事件，經本院於民國94年8月23日言詞
辯論終結，判決如下：
  主  文
原告與被告壬○○、甲○○、庚○○、午○○○、辰○○、卯○○、寅○○、未○○○、己○○○、戊○○、丑○○、乙○○、
丙○○、辛○○○、丁○○共有坐落高雄縣梓官鄉○○○○段第
三地號土地准予分割。分割方法為如附表一及附圖所示面積、位
置。
原告與被告壬○○、甲○○、庚○○、午○○○、癸○○、未○○○、己○○○、戊○○、丑○○、子○○、乙○○、丙○○、
辛○○○共有坐落高雄縣梓官鄉○○○○段第三之一地號土地准
予分割。分割方法為如附表二及附圖所示面積、位置。
訴訟費用由被告辰○○、卯○○、寅○○、庚○○、辛○○○、
甲○○、戊○○、丑○○、未○○○各負擔十八分之一，被告午
○○○負擔十二分之一，被告丙○○、乙○○、壬○○、郭昌榮
、子○○各負擔三十六分之一，被告癸○○、己○○○負擔六分
之一，餘由原告負擔。
  事實及理由
一、本件被告經合法通知，無正當理由未於言詞辯論期日到場，
    核無民事訴訟法第386 條各款所列情形，爰依原告之聲請，
    由其一造辯論而為判決。
二、按「訴狀送達後，原告不得將原訴變更或追加他訴。但有下
    列各款情形之一者，不在此限：五、該訴訟標的對於數人必
    須合一確定時，追加其原非當事人之人為當事人者。」，民
    事訴訟法第255 條第1 項第5 款定有明文。本件分割共有物
    訴訟為固有必要共同訴訟，各共有人本即應一同起訴或被訴
    ，而原告起訴後於本院審理中乃追加土地共有人丁○○為被
    告，經核與前開法條之規定相符，依法自應准予追加，合先
    敘明。
三、原告主張：緣坐落高雄縣梓官鄉○○○○段第3 地號（地目
    養，面積10,135平方公尺）及同地段第3 之1 地號（地目養
    ，面積9,879 平方公尺）土地（下合稱系爭土地）分別為原
    告與如附表一、二所示之被告各按如附表一、二所示之應有
    部分所共有，而系爭土地雖劃為一般農業區，但其編定之用
    地別則為「養殖用地」，依區域計畫法施行細則第15條之規
    定，即非屬「一般農業區內之農牧用地」而不受農業發展條
    例第16條分割面積之限制，而兩造間復無不分割之特約，惟
    因部分共有人對分割方案尚有異見，致無法達成分割協議，
    為此乃依法訴請裁判分割，並請求判決按如附表一、二及附
    圖所示之分割方式予以分割。
四、被告均未於最後言詞辯論期日到場，惟據被告壬○○、甲○○、午○○○、辰○○、卯○○、寅○○、戊○○、丑○○
    、子○○、丁○○以前到場陳述則以：同意原告之分割方案
    等語為辯，並聲明求為判決如原告聲明所示。
五、按「本條例用辭定義如下：一○、農業用地：指非都市土地
    或都市土地農業區、保護區範圍內，依法供下列使用之土地
    ：(一)供農作、森林、養殖、畜牧及保育使用者。(二)供與農業
    經營不可分離之農舍、畜禽舍、倉儲設備、曬場、集貨場、
    農路、灌溉、排水及其他農用之土地。(三)農民團體與合作農
    場所有直接供農業使用之倉庫、冷凍（藏）庫、農機中心、
    蠶種製造 (繁殖)場 、集貨場、檢驗場等用地。一一、耕地
    ：指依區域計畫法劃定為特定農業區、一般農業區、山坡地
    保育區及森林區之農牧用地。」、「直轄市或縣 (市)政 府
    依本法第15條規定編定各種使用地時，應按非都市土地使用
    分區圖所示範圍，就土地能供使用之性質，參酌地方實際需
    要，依下列規定編定並繪入地籍圖；其已依法核定之各種公
    共設施用地，能確定其界線者，並應測定其界線後編定之：
    五、農牧用地：供農牧生產及其設施使用者。七、養殖用地
    ：供水產養殖及其設施使用者。」，農業發展條例第3 條第
    10 、11 款及區域計畫法施行細則第15條第1 項第5 、7 款
    分別定有明文，又「共有物依其使用目的並非不能分割，而
    又未有不分割之期約者，各共有人自得隨時請求分割。」、
    「各共有人得隨時請求分割共有物，為民法第823 條第1 項
    前段所明定，此項規定，旨在消滅物之共有狀態，以利融通
    與增進經濟效益。」最高法院19年度上字第1853號、81年度
    台上字第2688號亦分別著有判例要旨可參。本件原告主張系
    爭2 地號土地為兩造分別依如附表一、二所示之應有部分比
    例所共有，而前揭土地均屬一般農業區之養殖用地，且兩造
    並未訂立不予分割之期限等情，業據其提出與所述相符之土
    地登記謄本、地籍圖謄本等件附卷足稽，而被告庚○○、癸○○、未○○○、己○○○、乙○○、丙○○、辛○○○均
    未於言詞辯論期日到場爭執，復未提出書狀答辯以供本院斟
    酌，而被告壬○○、甲○○、午○○○、辰○○、卯○○、
    寅○○、戊○○、丑○○、子○○、丁○○等人於此則不爭
    執，自堪信原告主張為真實。今系爭土地依前開農業發展條
    例之規定固仍屬農業用地，然其並非屬區域計畫法所規定之
    農牧用地，而農業發展條例之「耕地」依上開條文之規定既
    僅限於依區域計畫法劃定為特定農業區、一般農業區、山坡
    地保育區及森林區之「農牧用地」，則系爭土地自非屬農業
    發展條例所規定「耕地」之屬而不受該條例第16條耕地最低
    分割面積之限制，是系爭土地既無使用目的不能分割或有分
    割面積限制之原因，且兩造並無不為分割之約定，而原告既
    因與被告無法達成分割之協議而依其系爭土地共有人之地位
    訴請依各共有人之應有部分比例分別予以分割系爭土地，其
    請求依法即屬有據，自應予以准行。
六、次按「分割共有物，以消滅共有關係為目的。法院裁判分割
    共有土地時，除因該土地內部分土地之使用目的不能分割（
    如為道路）或部分共有人仍願維持其共有關係，應就該部分
    土地不予分割或准該部分共有人成立新共有關係外，應將土
    地分配於各共有人單獨所有」、「法院裁判分割共有物，定
    其分配，應斟酌各共有人之利害關係，並共有物之性質、價
    格、利用價值及經濟效益決之，要以維持全體共有人之公平
    為標準，所定方法須以適當者為限。」，最高法院69年台上
    字第1831號、78年台上字第2141號分別著有判例及裁判意旨
    可資參照。查系爭土地原供魚塭使用惟現已填平，而第3 地
    號土地北側與隔鄰之稻田間有一寬約2 公尺之柏油路面產業
    道路，對外西連港石街，東連另一寬約7 公尺之產業道路，
    土地之北邊、西邊均為他人所有之農田，東邊則為他人所有
    之鐵皮屋，西側近產業道路旁則有一荒廢無人使用之磚造平
    房，其餘部分則均為空地，而第3 之1 地號土地西邊為一小
    公園，南邊架設圍牆，其內為學校體育館，東邊則為他人所
    有之鐵皮平房，東北角有一原地主劉姓家族之墳墓，土地中
    央設有一寬約8 公尺之柏油路面產業道路連結外圍道路，該
    8 公尺寬之產業道路北邊有一建造年代不詳而四周圍以磚牆
    之磚造平房，目前無人使用，其餘亦均為空地乙節，此經本
    院會同高雄縣岡山地政事務所人員到場勘測屬實，並製有勘
    驗筆錄、複丈成果圖及照片等件在卷可憑，是系爭土地除已
    鋪設於第3 之1 地號土地上寬約8 公尺之產業道路外，其第
    3 地號土地並無適宜之通路可與外界公路為適宜之聯絡（其
    北邊寬約2 公尺之產業道路其面積狹長、彎曲顯難供一般車
    輛通行使用），而系爭土地上分別坐落之2 棟磚造平房乃均
    已荒廢無人使用而無甚經濟價值，此縱予拆除並無損於各共
    有人之利益，反而有利於系爭土地之整體利用，而原告主張
    之分割方案乃於系爭第3 之1 地號土地之磚造平房位置上開
    設一東北、西南向，寬約8 公尺之道路以連結第3 之1 地號
    土地上原有之8 公尺寬產業道路，並由全體共有人依其應有
    部分比例共有道路部分之面積，其餘部分則依各共有人應有
    部分比例予以分割，且原告並同意分割取得第3 之1 地號土
    地東北邊設有墳墓部分之土地，其願自行處理該不利益使用
    之墳墓，顯有利於其他被告之分配，而被告壬○○、甲○○
    、午○○○、辰○○、卯○○、寅○○、戊○○、丑○○、
    子○○、丁○○亦均同意原告之上開分割方案，是為使系爭
    土地發揮最高之經濟利用價值，並同時兼顧兩造現有及分割
    後之利益，堪認原告所主張之分割方法尚屬妥當適宜，且無
    損於被告之利益，爰分別定其分割方法如主文第1 、2 項所
    示。
七、據上論結，本件原告之訴為有理由，合依民事訴訟法第80條
    之1、第85條第1項，判決如主文。
中　　華　　民　　國　　94　　年　　9 　　月　　8 　　日
                  民事第五庭審判長法  官  黃宏欽
                                  法  官  謝雨真
                                  法　官　郭宜芳
正本係照原本作成。
如不服本判決，應於送達後20日內，向本院提出上訴狀並表明上
訴理由，如於本判決宣示後送達前提起上訴者，應於判決送達後
10日內補提上訴理由書（須附繕本）。
中　　華　　民　　國　　94　　年　　9 　　月　　9 　　日
                                  書記官　劉法萱
